【裁判字號】    95,訴,90
【裁判日期】    950721
【裁判案由】    遷讓房屋
【裁判全文】
臺灣新竹地方法院民事判決                95年度訴字第90號
原      告  甲○○
被      告  乙○○
上列當事人間請求遷讓房屋等事件，本院於民國95年7 月10日辯
論終結，判決如下：
    主  文
被告應遷出坐落新竹縣湖口鄉○○段三九建號即門牌號碼湖口鄉
○○路七六巷三八號房屋，並將該房屋交還原告。
被告應給付原告新臺幣壹萬陸仟元，及自民國九十五年二月二十
一日起至清償日止，按年息百分之五計算之利息，並應自民國九
十五年二月十二日起至遷讓返還前開房屋之日止，按月給付原告
新臺幣肆仟元。
第一項遷讓交還房屋之履行期間為三個月。
原告其餘之訴駁回。
訴訟費用由被告負擔。
    事實及理由
一、原告主張：
  (一)兩造前為夫妻關係，惟於民國94年10月11日經台灣高等法
      院判決離婚確定，而兩造離婚後，被告仍占有使用原告所
      有坐落新竹縣湖口鄉○○村○○路76巷38號房屋( 下稱：
      系爭房屋 )。原告數度請求被告遷出並將系爭房屋返還予
      原告，惟被告均置之不理。
  (二)按民法第767 條前段之規定，所有人對於無權占有或侵奪
      其所有物者，得請求返還之。查系爭房屋為原告所有，被
      告占有使用系爭房屋居住，係屬無權占有，依民法第767
      條前段規定，原告自得請求其遷讓並將系爭房屋返還予原
      告。
  (三)又依民法第179 條之規定，被告無法律上之原因，竟占有
      使用系爭房屋，即受有相當於租金之不當得利，並致原告
      受有損害，被告應賠償原告所受之損害。查系爭房屋位於
      新竹縣湖口鄉，為二層樓透天住宅，社區管理尚佳，是原
      告請求被告賠償每月新台幣(下同)12,000元相當於租金之
      損害金，應屬適當。而被告自兩造離婚之翌日( 即94年10
      月12日 )起即屬無權占用系爭房屋，至95年2 月11日止，
      已占用4個月，原告爰請求其賠償占有使用4個月之損害48
      ,000元，並自95年2 月12日起至返還系爭房屋之日止，按
      月給付12,000元之損害金予原告。又原告依台灣高等法院
      離婚判決應給付被告之精神損害金30萬元，原告主張按被
      告應給付原告之上開損害賠償抵償之。
  (四)對於被告答辯所為之陳述：
      １、系爭房屋雖然係原告婚後所購買，然該屋之頭期款，
          為原告用婚前積蓄所繳納，被告對系爭房屋並無任何
          貢獻，被告婚前所得自用尚且不足，遑論有婚前積蓄
          交由原告管理。
      ２、嗣兩造小孩陸續出生，被告所賺的錢仍供自己存用，
          原告所得均供繳納貸款及家庭費用所需，如仍有不足
          ，即向原告之父吳金隆借用，被告根本未付任何費用
          於系爭房子上，被告甚至要求原告向被告娘家所借款
          項應儘速歸還，以致原告多次向父親借款支應。
      ３、系爭房子雖為原告婚後所購得，但相關費用都是原告
          獨立支付，被告對系爭房屋沒有任何貢獻，故離婚後
          自然沒有分配二分之一的權利，因此離婚後仍續住，
          即為無權占有。而原告在離婚官司訴訟期間，即已多
          次對被告及小孩說明「將來離婚確定了，你們必須搬
          出去住」，今離婚官司已於94年10月11日判決確定，
          被告自應遷讓。詎被告未遷讓仍繼續占有使用，自應
          自94年10月11日起，給付相當於租金的損害賠償，而
          在新竹地區承租一棟房屋的月租金12,000元相當普遍
          ，足見原告上開請求並無不當之處。
  (五)原告為此聲明：
      １、被告應將坐落新竹縣湖口鄉○○村○○路76巷38號房
          屋，遷讓返還予原告。
      ２、被告應給付原告48,000元，及自起訴狀繕本送達之翌
          日起至清償日止，按年息百分之5 計算之利息；並應
          自95年2 月12日起至遷讓房屋之日止，按月給付12,0
          00元損害金予原告。
      ３、訴訟費用由被告負擔。
二、被告則以：
  (一)兩造於75年間結婚，並未約定夫妻財產制，並於婚後三年
      間購入系爭房屋及其坐落土地。系爭房地實屬於兩造共同
      購置之婚後財產，且繼續居住至今，原告自不得因系爭房
      屋登記在原告名義下，兩造於94年10月11日離婚判決確定
      ，即認定被告事後變成無權占有。
  (二)被告婚前積蓄均交由原告管理，且在婚後繼續工作多年，
      嗣為了全心照顧家庭方辭去工作，另以承擔家務、扶養子
      女，並以幫人剪髮、燙髮、打掃等兼差方式，分擔家庭生
      活費用支出，苟無被告之共同努力付出，原告根本無能力
      購入系爭房屋，被告對系爭房屋確存有貢獻，實難認定因
      兩造離婚，被告即屬無權占有。
  (三)況查系爭房屋為兩造婚姻關係中所取得，兩造結婚時又未
      約定夫妻財產制，被告有權依據民法第1030條之1 剩餘財
      產分配規定，在兩造離婚後，就系爭房地有二分之一之權
      利，故被告自非無權占有。況且原告拒絕給付被告二分之
      一之權利前，被告自非無權占有。
  (四)原告在兩造離婚後從未通知被告母子，要被告等搬家，被
      告遲至收到本件起訴狀，方知原告要求被告母子搬家，故
      原告以兩造離婚判決確定翌日起開始計算損害金，實有不
      當。
  (五)再者，原告未提出任何證據證明每月之損害金為12,000元
      ，即為上開請求，亦非允洽。況查兩造間原非無親屬關係
      之人，又被告因顧及兩個孩子之就讀學校、環境熟悉度，
      故遲未搬家，且原告雖收入為被告兩倍，每個月提供給每
      個孩子教育生活費僅有6,964 元，何能再對被告請求每個
      月12,000元之損害金，原告之請求實屬過高，又原告向被
      告請求給付相當於租金之不當得利，等於變相將其應付給
      小孩的生活補助金取回，被告認為並不合理，況被告住處
      附近之房屋出租行情，每月僅為1 萬元，原告請求被告給
      付受有相當於租金之不當得利每月12,000元，亦屬過高。
  (六)被告為此聲明：
      １、原告之訴駁回。
      ２、如受不利判決，被告願提供現金或等值之新竹國際商
          業銀行湖口分行定期存單供擔保，請准宣告免為假執
          行。
      ３、訴訟費用由原告負擔。
三、原告主張兩造間原為夫妻關係，而系爭房屋為其所有，因被
    告原係其妻現居住在系爭房屋內，惟兩造已於94年10月11日
    經台灣高等法院判決離婚確定在案等情，業經原告提出土地
    登記第二類謄本、建物登記第二類謄本、新竹縣稅捐稽徵處
    94年房屋稅繳款書、台灣高等法院民事判決確定證明書各一
    件為證，且為被告所不爭執，並經本院依職權調閱台灣高等
    法院94年度家上字第83號兩造間離婚等事件案卷核閱無訛，
    有該案民事判決一紙附卷可稽，足見原告上開主張自堪信為
    真實。
四、又被告雖辯稱：系爭房屋為兩造婚姻關係中所購入，被告對
    系爭房屋存有貢獻，實難認定因兩造離婚，被告即屬無權占
    有。且被告有權依據民法第1030條之1 剩餘財產分配規定，
    在兩造離婚後，就系爭房地有二分之一之權利，故被告自非
    無權占有等情，惟查：
  (一)按91年6月26日，新修正民法第1017條第1項規定：「夫或
      妻之財產分為婚前財產與婚後財產，由夫妻各自所有。不
      能證明為婚前或婚後財產者，推定為婚後財產；不能證明
      為夫或妻所有之財產，推定為夫妻共有。」，查兩造係於
      75年10月5日結婚，而系爭房屋係於78年8月30日因買賣移
      轉登記至原告名義，有建物登記謄本附卷可稽，復為被告
      所不爭執，是依上開規定，系爭房屋為原告之婚後財產，
      其所有權自屬原告所有。
  (二)又系爭房屋本係原告於兩造婚姻關係存續中，原告為與被
      告共同生活而同意被告無償居住使用系爭房屋，基此，被
      告原占有使用系爭房屋之法律關係，於法律上應可定性為
      一「使用借貸關係」，然此一使用借貸關係，應以婚姻關
      係之存續為借貸期限，依民法第464 條：「稱使用借貸者
      ，謂當事人一方以物交付他方，而約定他方於無償使用後
      ，返還其物之契約。」、第470條第1項前段：「借用人應
      於契約所定期限屆滿時返還借用物」之規定，今兩造婚姻
      關係既已消滅，解釋上應視為借貸期限已屆期，借用人經
      貸與人請求返還，自無權繼續占有，而應負返還責任；又
      縱被告否認當初占有係以經營婚姻生活為目的，而認原告
      同意其使用，未定有期限，然因被告之占有系爭房屋係原
      告於婚姻關係存續期間，為與被告共同生活而貸與使用，
      今兩造婚姻消滅，借貸之目的已使用完畢，依民法第 470
      條第1 項後段之規定，原告亦得請求返還，今原告已請求
      被告返還，被告已無合法之占有權源，自為無權占有；再
      依民法第470條第2項規定：「借貸未定期限，亦不能依借
      貸之目的，而定其期限者，貸與人得隨時請求返還借用物
      。」之規定，是縱認兩造間就使用借貸系爭房屋未定期限
      ，且不能依借貸目的定其期限，貸與人亦得隨時請求返還
      借用物，今原告既訴請被告遷出系爭房屋，即為一終止使
      用借貸關係之意思表示，被告於使用借貸契約終止後，即
      無占有之權源，其經原告請求返還，自負返還責任。此外
      ，被告復無法舉證證明，其有其他占有使用系爭房屋之權
      源，其占有使用系爭房屋，自屬無權占有。
  (三)再按，民法第1030條之1第1項、第2 項規定：「法定財產
      制關係消滅時，夫或妻現存之婚後財產，扣除婚姻關係存
      續中所負債務後，如有剩餘，其雙方剩餘財產之差額，應
      平均分配。但左列財產不在此限：一、因繼承或其他無償
      取得之財產。二、慰撫金。依前項規定，平均分配顯失公
      平者，法院得調整或免除其分配額。」，此一規定係為貫
      徹夫妻平等原則，並兼顧夫妻之一方對家務及育兒之貢獻
      ，使剩餘財產較少之一方配偶，對剩餘財產較多之他方配
      偶得請求雙方剩餘財產差額二分之一，其為一財產總價值
      的結算，是其所得平均分配者，以夫妻雙方剩餘財產之「
      差額」為限，並非夫或妻之剩餘財產，妻或夫均得就其全
      部請求分配，且既曰「差額」自應以金錢為補償分配方式
      ，而非對個別獨立之物權，得請求移轉應有部分二分之一
      ，而成為共有之權利，此從該法第2 項規定法院可酌減其
      「分配額」即可得知。從而，本件縱使被告基於民法第10
      30條之1第1項規定，對原告有剩餘財產分配請求權，惟此
      係本於離婚之事實而生，與被告無權占用系爭房屋，而應
      返還系爭房屋，係屬二事，且被告現對原告亦向本院另行
      起訴請求分配剩餘財產，由本院另案95年度家訴字第16號
      案件審理中，亦為兩造所不爭，被告即難執此作為其得拒
      絕返還系爭房屋予原告之正當事由，堪予認定。
五、按所有人對於無權占有或侵奪其所有物者，得請求返還之，
    對於妨害其所有權者，得請求除去之，民法第767 條定有明
    文。本件兩造婚姻關係既因離婚而消滅，即無營共同生活之
    需，被告自亦喪失居住使用原告所有系爭房屋之權源，是其
    未獲原告同意猶繼續占有使用系爭房屋，即屬無權占有，從
    而原告本於所有權人之地位，訴請被告遷出系爭房屋，並將
    之返還予原告，洵屬有據，應予准許。而就被告遷讓系爭房
    屋予原告部分，按判決所命之給付，其性質非長期間不能履
    行或經原告同意者，法院得於判決內定相當之履行期間，民
    事訴訟法第396條第1項定有明文。查，本件被告係自78年原
    告購買系爭房地後開始，即與原告及兩造所生之子女吳姍品
    、吳文智共同居住在系爭房屋內，嗣後於原告於93年5 月間
    離家後，其仍繼續與子女居住在該處，而被告固於兩造離婚
    判決確定後，即不再有居住使用系爭房屋之權源，惟原告所
    述其在提起本件訴訟之前，曾催告被告遷讓系爭房屋，既為
    被告所否認，原告亦未能就此提出對己有利之證據資料，本
    院審酌被告已居住在系爭房屋內多年，且該房屋內並有其子
    女同住，被告為另覓住處，並搬移其長久以來堆置在系爭房
    屋內之物品，暨安排子女就學通勤、熟悉環境相關事宜等情
    ，非有一段相當之履行期間，恐難達成，爰就被告遷讓並返
    還系爭房屋予原告部分，酌定其履行期間為三個月，以資兼
    顧。
六、再按依不當得利之法則，請求返還不當得利，以無法律上之
    原因而受利益，致他人受有損害為其要件，故其請求返還之
    範圍，應以對方所受利益為限，而就本件而言，被告自兩造
    間經台灣高等法院判決離婚確定之翌日起，無權占用原告所
    有之系爭房屋，依社會通常觀念，顯然可能獲得受有相當於
    租金之利益，並致身為所有權人之原告受有不能使用該房地
    之損害，是原告基於不當得利之法律關係請求被告給付其損
    害金，核屬有據。而本件被告所占用之系爭房屋，其門牌號
    碼為新竹縣湖口鄉○○路76巷38號，屬於2 層樓之透天住宅
    ，位在綠園社區內，共有48戶類似系爭房屋的住宅，並在社
    區內入口處設有警衛室及警衛人員在場查詢訪客身分，距離
    湖口國中步行約須五分鐘，到湖口火車站騎機車約十分鐘可
    以到達，附近以住宅區為主，目前屋內除有被告居住外，另
    有兩造之二名子女居住其間之情，亦據本院會同兩造履勘現
    場屬實，製有勘驗筆錄附卷可憑，又於履勘現場時，本院依
    被告之聲請予以訊問在系爭房屋所屬社區內租屋之警衛即證
    人吳伯爐( 住於湖口鄉○○路76巷15號，該房屋與系爭房屋
    屬同一批相似之建物 )證稱：該社區共有48戶，只有兩戶是
    空屋，其他都有人住，而社區內只有2 戶是出租他人，其他
    都是自己居住，其在社區租屋長達10多年，現在住的15號房
    屋住滿 2年，因為其母親跟其住在一起，在社區住得比較習
    慣，所以原先15號房屋的所有人不願出租，經其弟跟屋主商
    量後，就提高租金以每月13,500元承租，之前其在社區5 號
    租屋，每月租金1 萬元，後來房東收回自住，．．．本社區
    另一戶每月租金為1 萬元，十多年來社區的租金都維持在每
    月1 萬元等語，是本院綜合斟酌系爭房屋所坐落之位置、房
    屋老舊情形、被告利用該房屋之情形，以及系爭房屋內另有
    原告之二名子女同住該處，被告僅係使用該房屋之一部分及
    其所受利益等情，認原告請求被告按月給付受有相當於租金
    之損害金12,000元，核屬過高，應認以按月給付損害金4,00
    0 元為適當，從而，原告在上開範圍內，請求被告應賠償自
    兩造離婚訴訟確定之翌日即94年10月12日起至95年2 月11日
    止，占用使用4個月之利益16,000 元，及自起訴狀繕本送達
    被告翌日即95年2月21日起至清償日止，按年息百分之5計算
    之利息，並自95年2 月12日起至返還系爭房屋之日止，按月
    給付4,000 元之損害金予原告，核屬有據，應予准許，逾此
    範圍，則無理由，應予以駁回。
七、本件原告並未陳明願供擔保，聲請宣告假執行，則被告陳明
    願供擔保，聲請宣告免為假執行，核無必要，併此敘明。
八、本件判決之基礎已臻明確，兩造其餘之攻擊、防禦方法及舉
    證，核與判決結果無影響，爰不一一予以論列，併此敘明。
九、據上論結，本件原告之訴為一部有理由，一部無理由，依民
    事訴訟法第79條、第78條，判決如主文。
中    華    民    國    95    年    7     月    21    日
                  民事第二庭    法  官  王佳惠
以上正本係照原本作成。
如對本判決上訴，須於判決送達後20日內向本院提出上訴狀。
中    華    民    國    95    年    7     月    21    日
                                書記官  林淑瑜


司法院資訊處製作；財團法人民間司法改革基金會備份。
